---
title: "Dia 2: Estructura de control y Funciones"
author: "Maximiliano S. Beckel"
date: "28/9/2020"
output: html_document
---

```{r setup, include=FALSE}
knitr::opts_chunk$set(echo = TRUE)
```

## Estructuras de control

Las `estructuras de control` nos permiten controlar el flujo de ejecución de una secuencia de comandos. Así podremos aplicar, por ejemplo, una determinada acción a los distintos elementos de una tabla o un vector. En la clase de hoy nos vamos a concentrar en las estructuras de control más utilizadas en `R`: `if` y `for`


#Condición `if ... else`

La estructura `if ... else` nos permite realizar diferentes acciones dependiendo de si se cumple o no una determinada condición.

A continuación, queremos saber si un determinado número es par o impar. Para esto le tenemos que "preguntar" al número si es par, en tal caso vamos a querer imprimir en pantalla "El número es par", de lo contrario será impar, por lo que imprimiremos "El número es impar". Para hacer esto usaremos como condición `numero%%2 == 0`. La expresión `%%` nos devuelve el resto de una división. En este caso, si el resto de dividir un número por 2 es igual a 0, eso nos quiere decir que es par, por lo que lo vamos a tomar como condición en nuestra estructura de control.

```{r control1}
numero = 10
if (numero%%2 == 0){
  print("El numero es par")
}else{
  print("El numero es impar")
}

```

Esta es otra forma pero imprimiendo de otra manera los resultados (más fachero)
```{r control2}
numero = 10
if (numero%%2 == 0){
  print(paste("El numero", numero, "es par"))
}else{
  print(paste("El numero", numero, "es impar"))
}

```


#Bucle `For`

Los bucles for toman una variable a la que se le asignan los elementos de un objeto (en general, vectores o listas) en forma sucesiva a medida que se van recorriendo los ciclos.

Vamos a usar un ejemplo: queremos saber cuánto vale la suma de los primeros 100 números naturales, para eso tenemos que tener una variable que vaya acumulando el resultado de la suma en cada iteracion (`n`),y otra variable que vaya recorriendo los números desde 1 hasta 100 (`i`)

```{r control3}
n=0
for (i in 1:100){
  n=n+i
}
print(n)
```

¿Hay alguna forma de hacer lo mismo sin utilizar un bucle?
```{r control4}
sum(1:100)
```

Vamos con un ejemplo un poco más complicado, que combine el uso de `ìf ... else` y `for`.
Queremos guardar en una variable la suma de los números pares desde 1 a 100 y en otra variable la suma de los números impares. En este caso vamos a necesitar un `for` para ir recorriendo los distintos números del 1 al 100 y un `if ... else` que me permita evaluar si un número es par o impar.

```{r control5}
pares   = 0
impares = 0

for (i in 1:100){
  if (i%%2 == 0)
    pares = pares + i
  else{
    impares = impares +i
  }
}

print(pares)
print(impares)

```

¿Hay alguna forma de hacer lo mismo pero sin utilizar un `for` ni un `if ... else`?
```{r control6}
pares = sum(seq(2, 100, by = 2))
print(pares)
impares = sum(seq(1, 100, by = 2))
print(impares)
```


## Funciones

En `R` a demás de todas las funciones con las que contamos, podemos crear nosotros mismos nuevas funciones. Esto es particularmente útil cuando vayamos a querer aplicar el mismo análisis a diferentes conjuntos de datos.

Vamos con un primer ejemplo sencillo para definir una función en `R`: queremos hacer una función que tome como argumentos dos números y me devuelva la suma entre ambos.

```{r funcion1}
sumar <- function(x, y){
  suma <- x+y
  return(suma)
}

```

Una vez que creamos la función la podemos usarla con los números que nosotros querramos y asignar el resultado de la misma a una variable.
```{r funcion2}
sumar(2, 3)

total <- sumar(2, 3)
print(total)

```

Ahora podemos combinar las distintas cosas que fuimos viendo a lo largo de la clase. En el siguiente ejemplo queremos crear una función que sume todos los números desde 1 hasta algún determinado valor. Para esto vamos a utilizar un `for`
```{r funcion3}
sumar_hasta <- function(n){
  suma_i <- 0
  for(i in 1:n){
    suma_i = suma_i + i
  }
  return(suma_i)
}

```

Y ahora podemos utilizarla con el número que querramos
```{r funcion4}
sumar_hasta(100)
sumar_hasta(872)

```
